【裁判字號】    90,訴,4256
【裁判日期】    920418
【裁判案由】    返還土地等
【裁判全文】
臺灣臺北地方法院民事判決  九十年度訴字第四二五六號
    原      告    高萬鍾即祭祀公業高同記管理人
    訴訟代理人    張世興律師
    被      告    庚○○○○○.
                  甲○○
                  丁○○
                  乙○○
                  戊○○
                  丙○○
                  己○○○
    共      同
    訴訟代理人    王勝彥律師
右當事人間請求返還土地等事件，本院判決如左：
    主    文
被告甲○○、丁○○、乙○○、戊○○、丙○○、己○○○、庚○○○○○○○應自
坐落台北市○○區○○段五小段第四二地號如附圖所示乙部分面積六十三平方公尺土
地遷出。
被告甲○○、丁○○、乙○○、戊○○、丙○○、己○○○應將坐落前項土地之地上
物即門牌號碼台北市○○區○○路十三號房屋拆除，將土地返還原告。
被告甲○○、丁○○、乙○○、戊○○應給付原告新台幣捌萬壹仟陸佰拾伍元及自民
國八十七年七月一日起至清償日止按年息百分之五計算之利息。
被告甲○○、丁○○、乙○○、戊○○、丙○○、己○○○應自民國八十七年七月一
日起至返還土地之日止，依第一項所示土地面積按年給付原告當期申報地價百分之七
計算之金額。
原告其餘之訴駁回。
訴訟費用由被告甲○○、丁○○、乙○○、戊○○、丙○○、己○○○負擔十分之六
，被告韓文君負擔十分之一，餘由原告負擔。
本判決第一項、第二項所命給付於原告以新台幣柒拾萬元供擔保後，得假執行。被告
甲○○、丁○○、乙○○、戊○○、丙○○、己○○○、韓文君如於假執行程序實施
前，以新台幣貳佰零玖萬元為原告預供擔保，得免為假執行。
本判決第三項所命給付於原告以新台幣參萬元供擔保後，得假執行。被告甲○○、丁○○、乙○○、戊○○如於假執行程序實施前，以新台幣捌萬壹仟陸佰拾伍元為原告
預供擔保，得免為假執行。
本判決第四項所命給付於原告以新台幣陸拾貳萬元供擔保後，得假執行。被告甲○○
、丁○○、乙○○、戊○○、丙○○、己○○○以新台幣壹佰伍拾萬元為原告預供擔
保，得免為假執行。
原告其餘假執行之聲請駁回。
    事    實
壹、原告方面：
一、聲明：
甲、先位聲明部分：
（一）被告甲○○、丁○○、乙○○、戊○○、丙○○、己○○○、庚○○○○○○○應自坐落臺北市○○區○○段五小段第四二地號如附圖所示乙部分面積六十
      三平方公尺土地遷出。
（二）被告甲○○、丁○○、乙○○、戊○○、丙○○、己○○○應將前項土地之地
      上物即門牌號碼台北市○○區○○路十三號房屋拆除，將土地返還原告。
（三）被告甲○○、丁○○、乙○○、戊○○、丙○○、己○○○應給付原告新台幣
      （下同）五十三萬四千五百三十五元及八十七年七月一日起至清償日止按年息
      百分之五計算之利息。
（四）被告甲○○、丁○○、乙○○、戊○○、丙○○、己○○○應自民國八十七年
      七月一日起，被告韓文君應自九十年三月二十日起至返還土地之日止每年給付
      原告如第一項聲明所示土地面積按該土地當期申報地價百分之十計算之金額。
      如其中一被告已為給付，其餘被告即於給付之金額範圍內免為給付。
（五）願供擔保請准宣告假執行。
乙、備位聲明部分：
（一）被告甲○○、丁○○、乙○○、戊○○、丙○○、己○○○承租原告所有坐落
      台北市○○區○○段五小段四二地號土地之應付租金，應自八十七年七月一日
      起調整依該土地當年度申報地價百分之十計算按月給付原告。
（二）前項被告應給付前項租金。
（三）願供擔保請准宣告假執行。
二、陳述：
甲、先位聲明部分：
（一）被告甲○○等與原告間之租賃關係，已因租賃期限屆至而消滅：
      １、本件坐落台北市○○區○○段五小段四二地號土地內如附圖所示乙部分房
          屋基地（下稱系爭土地）屬祭祀公業高同記所有，依原告與被告甲○○等
          人間所訂土地租賃契約書中第四條，已載明：「租賃期限依照法定經雙方
          協議為自民國六十七年七月一日至民國八十七年六月三十日止二十個年為
          限，租期屆滿續租者另訂租約。」，可知租賃期限業已屆至，又「租期屆
          滿續租者另訂租約」之真意，係考慮續租時需再協議，故已以另訂租約之
          方式，而為預示拒絕繼續出租之意思表示，本件兩造既於期限屆滿後未曾
          協議續約，系爭契約已於八十          七年六月三十日因期限屆滿而消
          滅。
      ２、由最高法院四十一年台上字第四三三號判例、五十五年台上字第二七六號
          判例及八十五年度台上字第二一八二號民事判決，應認反對期滿依原契約
          默示更新契約之意思，應生阻止續約之效力，況由上開契約第四條約定，
          已足顯原告有期滿後非再經協議不再續約之意思，兩造之租賃契約自八十
          七年六月三十日止已告消滅，自無民法第四百五十一條不定期租賃契約之
          適用，被告對於系爭土地已無使用權源，原告訴請拆屋還地，自有理由。
（二）縱令租賃關係尚存，然被告甲○○等人已積欠二年地租未付，屢經原告請求而
      不予置理，原告以本訴狀繕本之送達為終止租約之意思表示，租賃關係亦經終
      止而消滅，被告仍屬無權占有。退萬步言，倘原告催繳欠租仍有疑義，則特此
      通知被告於本訴狀繕本送達之三日內付清欠租，逾期未付，即以本訴狀繕本之
      送達為終止租約之意思表示，租賃關係亦經終止而消滅，原告依民法第七百六
      十七條規定，訴請被告甲○○等拆屋還地、被告韓文君應遷出系爭土地，亦有
      理由。
（三）被告甲○○等人積欠原告八十五年八月至八十七年六月三十日之地租，其租金
      標準按租賃契約第二條約定，應按申報地價百分之七計算，被告甲○○等尚積
      欠五十三萬四千五百三十五元租金，計算如下：八十五年八月一日至八十六年
      六月三十日計十一個月，占用面積六十三平方公尺乘所申報地價每平方公尺六
      萬一千六百元後，乘以百分之七，再乘以十二分之十一為二十四萬九千零十八
      元；另八十六年七月一日至八十七年六月三十日為一年，以該年申報地價為每
      平方公尺六萬四千七百四十三點二元計算，為二十八萬五千五百十八元，總計
      為五十三萬四千五百三十六元。
（四）被告雖提出存證信函主張其曾繳納八十五年度租金二十二萬三千六百零八元、
      八十六年度租金二十二萬九千三百一十三元整，原告否認領取該筆租金，被告
      應舉證說明。況查依雙方之租賃契約第二條，租金標準應按申報地價百分之七
      計算，則八十五年度租金應為二十七萬一千六百五十六元（計算式為：63㎡×
      77000×0.8×7﹪＝271656），八十六年度租金應為二十七萬八千五百八十六
      元（計算式為：63㎡×77000×0.8×7﹪×0.5＝135828；63㎡×80929×0.8×
      7﹪×0.5＝142758，135828＋142758＝278586元），可見被告縱有提出租金之
      給付，亦不符債務本旨，原告並無受領之義務。
（五）系爭土地上並無地上權登記：
      １、依土地登記謄本，系爭土地上並無被告等人享有地上權之記載，而鈞院函
          查古亭地政事務所後，古亭地政事務所亦函覆被告等人於系爭土地上並無
          地上權登記，被告主張就系爭土地有地上權之權源，並無理由。
      ２、縱兩造曾設定地上權，惟該地上權之存續期限係自六十六年七月一日至八
          十七年六月三十日，亦因期限屆滿而消滅，被告尚負有塗銷地上權之義務
          。再依雙方約定地上權存續期限一節觀之，原告並無令被告使用系爭土地
          至建物不堪使用為止之真意，被告任意曲解兩造訂約之真意，殊不足取。
（六）租賃契約第九條，為使原告負有出具土地使用權同意書之附隨義務，以供被告
      申請建築執照之用，非謂兩造另成立無限期之使用權關係，契約第九條雖約定
      ：「本契約成立同時由甲方出具無限期之土地使用權同意書交給以方以便申請
      ，建築執照之用」等語，惟綜觀整體契約及解釋當事人真意，雙方所成立者仍
      為租地建屋之契約，並非另成立「無限期之使用權關係」。被告任意曲解為使
      用借貸，不僅與整體契約之目的相違，更違反當事人訂約之真意。
（七）原告請求被返還相當於租金之不當得利或賠償原告之損害，按土地申報地價之
      百分之十計算應屬合理：
      １、被告甲○○等人搭蓋系爭地上物無權占用原告所有土地面積約六十三平方
          公尺，並與承租人即被告韓文君共同無權占用系爭土地，侵害原告之權利
          ，且無法律上之原因，而受有相當於租金之不當得利，使原告因此而受有
          損害，依民法第一百八十四條及一百七十九條規定，被告甲○○等人、韓
          文君自應賠償原告損害及不當利得。
      ２、系爭土地係屬建地，且位於台北市文山區○○○○街道，交通便利，並有
          捷運可到達，周邊商店臨立，區公所、警察局、傳統市場、量販店及百貨
          公司均在鄰近，現今土地公告現值每平方公尺高達二十餘萬元，實際上土
          地利用價值遠超出土地申報總價額百分之十標準，原告請求被告甲○○等
          應自八十七年七月一日起，被告韓文君應自九十年三月二十日至返還前開
          土地之日止按月依該土地當年度申報地價百分之十計算之不當得利及損害
          金，應屬正當，此有鈞院九十年度訴字第七九七號判決可參。
（八）原告主張拆屋還地，與權利社會化無違，亦無權利濫用問題：
      １、被告等人於租約尚存續期間，即藉故積欠原告八十五年八月至八十七年六
          月三十日之地租未繳，迄至租期屆至後，亦不與原告協議續定租約，訴訟
          中被告亦遲遲不願與原告協議，已顯示被告欲平白享受土地利益之意圖，
          其權利社會化之論點，僅係美化無權占用之藉口。
      ２、系爭建物為一樓半之建築物，該二樓之部分僅為平台，供放置水塔使用，
          且因建物形式狹長，故前後段建物應各有樑柱支撐，原告訴請拆除占用系
          爭土地之一部建物，亦不致於影響系爭建物之結構安全，並無權利濫用之
          情形。況系爭建物拆除，為執行技術問題，縱有建物安全之問題存在，原
          告亦得請求將被告無權占用系爭土地建物之門窗、屋頂拆除即可，原告訴
          請拆屋還地，應有理由。
      ３、被告甲○○等人並向被告韓文君收取每月高達六萬五千元之高額租金，而
          原告身為土地所有權人，反而每年需繳交高額地價稅、營業稅，被告指摘
          原告行使權利有違誠信原則云云，實無理由。
      ４、被告主張四二地號土地為袋地，拆屋還地所得利益極微云云，實無理由。
          因被告所有之四十之三地號土地面積僅為四平方公尺，根本毫無經濟利益
          可言，被告袋地之主張，僅屬法律之論述，與實際上利用現況根本不符，
          並無可採。
（九）被告迭次爰引原告與訴外人鍾謝碧蓮之訴訟一節，有阻礙訴訟終結之虞，原告
      主張如下：
      １、上揭判決中雖駁回原告拆除房屋之請求，然原告業就此部份應屬執行技術
          問題，與判決效力無關為由上訴第三審法院，況且該判決之房屋為公寓四
          樓，系爭房屋為平房，並無拆除技術不能之問題，兩者情形根本不同，被
          告迭次爰引該判決，洵無理由。
      ２、上揭判決理由略以：「至鍾謝碧蓮又提出土地租賃契約書，辯稱依契約第
          九條約定，祭祀公業應出具無限期土地使用同意書，故伊本於此亦有土地
          使用關係之存在，非無權占用等語，但亦為祭祀公業高同計所否認。經查
          依該土地租賃契約同意書所載，…，況該條約定意旨，僅在供申請建造執
          造之用，非約定使用土地之期限。且於該租約第四條既明定租約至八十七
          年六月三十日止，…，均難據此而認伊有無限期使用土地之權利。」，顯
          見本件被告辯稱依租賃契約書第九條規定，可解釋原告容許系爭建物於租
          期屆滿後，無償繼續使用系爭土地云云，根本乃曲解原告之真意。
      ３、上揭判決雖然認定不當得利之標準按申報地價百分之七計算云云，然上揭
          判決係斟酌該房屋為公寓四樓，格局深長，部分空間採光不加，僅係單純
          供住家使用，未若同棟一樓得以營業獲利等情始為如上認定。惟本件系爭
          房屋為一樓，並出租予被告韓文君開設巨星髮廊營業獲利，被告等人獲利
          頗豐，與上揭判決之房屋僅供住家使用，自不可相提並論，從而，原告請
          求按申報地價百分之十計算不當得利，洵屬合理，並無過高可言。
貳、備位聲明部分：
    退萬步言，倘被告甲○○等係本於租賃關係而占用系爭土地，則因系爭土地係屬
    建地，且位於台北市文山區○○○○街道，交通便利，並有捷運可到達，周邊商
    店鄰立，區公所、警察局、傳統市場、景美夜市、量販店即漢神百貨公司均在鄰
    近，現今土地公告現值每平方公尺高達近二十萬元，與昔日地價相去甚遠，因此
    原告請求自八十七年七月一日起依系爭土地當期申報地價年息百分之十計算調整
    租金，按月給付原告，自有理由。
三、證據：提出土地登記謄本、建物登記謄本、公告現值與公告地價查詢單、土地舊
          式登記謄本、台北市地價謄本、文山區街道圖及租賃契約各一份（以上皆
          為影本）暨相片九幀為證，並聲請本院履勘現場及囑託台北市古亭地政事
          務所辦理測量。
貳、被告方面：
一、聲明：
（一）原告之訴駁回。
（二）如受不利判決，被告願供擔保請准宣告假執行。
二、陳述：
甲、先位聲明部分：
（一）被告不同意原告訴之變更、追加。被告未說明本件如何符合訴之變更追加要件
      ，而本件亦不符合請求之基礎事實同一者，自不得為訴之變更追加。
（二）系爭房屋非被告所建，系爭房屋使用系爭土地上之利益與原告所受損害間，並
      無直接因果關係，原告依侵權行為、不當得利等請求被告賠償損害，自無理由
      。
（三）系爭土地重測後地號為台北市○○區○○段五小段四二地號，重測前地號為台
      北市○○區○○段溪子口小段第三六八之二地號。原告曾將系爭土地出租予被
      告甲○○等，依租賃契約書第九條約定所載：本契約成立同時由甲方（即原告
      ）出具無限期之土地使用權同意書交給乙方以便申請建築執照之用，性質為租
      地建屋，原告亦共同出具無限期之土地使用權同意書，共同配合取得建築執照
      、使用執照，於系爭土地上建築系爭房屋（即門牌號碼台北市○○路十三號）
      ，並取得房屋所有權登記，本件租地建屋契約之期限，當然解釋為至系爭房屋
      不堪使用時始消滅，原告之催告、終止等行為，依法無據。
（四）被告提出地上權設定契約書（本件被告未辦理地上權登記），依據兩造間所簽
      之土地租賃契約書第八條：「本契約成立同時辦理地上權設定登記，不得違誤
      。」、第九條：「本契約成立同時由甲方出具無限期之土地使用權同意書交給
      乙方以便申請建築執照之用。」，及兩造有爭執之第四條：「租期屆滿續租者
      另訂租約。」（非為反對不續租之意，不發生阻止續約效力。），參以八十七
      年間（包括同年七月一日之後），原告皆無任何行動，可認已同意被告繼續租
      住之客觀事實，依誠信原則言，本件已有不定期限租賃關係之存在。至少原告
      亦有默示更新租賃關係，同意繼續租住系爭土地，或回復原來使用借貸目的至
      房屋不堪使用時，而容忍系爭房屋有權源繼續占有使用系爭土地。
（五）依土地法第一百零二條規定，租用基地建築房屋，應由出租人與承租人於契約
      成立後二個月內，聲請該管市縣地政機關為地上登記，以加強對承租人之保護
      。而依最高法院六十九年四月一日之六十九年第七次民事庭會議之補充說明，
      依土地法第一百零二條規定聲請為地上權登記者，仍有民法第四百五十一條規
      定之適用，被告自可聲請更新登記未定期限之地上權。
（六）原告訴請被告拆屋還地，違反權利社會化原則，亦係權利濫用：
      １、況系爭建物並非全占有原告之系爭土地，所占有土地尚有後段五九地號之
          一百零八平方公尺，及前段即四十之三地號（為被告共有）之四平方公尺
          土地，因建物一體成形，倘任予拆屋，將破壞系爭建物之整體性，違反權
          利社會化原則，原告亦有權利濫用之嫌，當不容原告濫用權利，以達變相
          損害被告權利之目的。
      ２、依追加被告向被告韓文君所收租金六萬五千元，按原告占有土地面積比例
          計算後，利益為二萬三千元，僅相當於土地法第一百零五條準用同法第九
          十七條後之年息百分之七，徵之原告起訴目的在於調整租金，原告起訴拆
          屋自屬權利濫用。
      ３、系爭建物如依原告主張拆除，勢必影響全棟整體結構安全，此觀另案台灣
          高等法院九十年重上字第三一一號判決自明。
      ４、如依原告所請拆除系爭建物，被告所有之四十之三地號土地，將形成袋地
          ，即不得再作為建築基地，此與原告所得極微利益相衡，顯不相當。
（七）最高法院五十五年台上字第二七六號判例所指情形，並非排斥民法第四百五十
      一條之適用，況本件客觀上存在更有利於被告之無限期土地使用同意書之約定
      ，被告自得設定地上權，應認系爭房屋使用系爭土地至房屋不堪使用為止，被
      告即有占有之正當權源。
（八）原告未能舉證起訴前確有向追加被告全體為積欠租金之催繳，此不容原告於訴
      訟上補救，否則土地法第一百零三條將形同具文。況類似於本件之民事案子，
      大都不利為原告之判決，請鈞院予以斟酌。
乙、備位聲明部分：
（一）被告不同意原告訴之變更、追加。原告混淆債權關係與物權關係，並無理由，
      此為原告法律性見解之錯誤，並非請求之基礎事實同一可比，自不應准許原告
      變更、追加備位聲明。
（二）原告之備位聲明為請求調整租金係依據民法第四百四十二條，惟此係形成之訴
      非給付之訴，最高法院四十八年台上字第五二一號判例認為自出租人為調整租
      金之意思表示時起算，故起訴前未為此項意思表示者，即不得溯自及請求調整
      。原告既然無法向共有人全體即追加被告為意思表示，則原告主張自八十七年
      七月一日起調整租金即有違誤。況原告將公告現值、公告地價、申報地價相混
      淆，以土地法第一百零五條準用同法第九十七條之百分之十為最高限誤解，而
      以前被告向原告繳租僅為年息百分之五點五。
三、證據：提出土地租賃契約書、建築改良物所有權狀、房屋租賃契約書、地上權設
          定契約書、土地登記謄本、通知單、統一發票、建築物改良標示、存證信
          函、支票及複丈成果圖各一份為證（以上皆為影本），並請求本院向台北
          市政府工務局建築管理處調閱系爭建物使用執照、建築執照全卷，及請請
          本院向台北市古亭地政事務所函查系爭建物申辦登記之相關資料。
    理    由
壹、程序方面：
一、按訴狀送達後，原告不得將原訴變更或追加他訴，但擴張或減縮應受判決事項之
    聲明，請求之基礎事實同一，且不甚礙被告之防禦及訴訟之終結者，不在此限，
    此為民事訴訟法第二百五十五條第一項第二、三、七款所明定。本件原告於起訴
    時其先位聲明原僅向被告韓文君請求將系爭土地（面積以實測為準）其上地上物
    拆除，及請求被告韓文君給付自八十四年一月一日起按月給付依當期土地申報地
    價年息百分之十計算之金額，備位聲明則請求自八十四年一月一日起調整租金及
    請求給付租金。嗣於訴訟進行中，原告追加甲○○、丁○○、乙○○、戊○○、
    丙○○、己○○○為被告後，其先位聲明為一、被告甲○○、丁○○、乙○○、
    戊○○、丙○○、己○○○、庚○○○○○○○應自坐落系爭土地如附圖所示面
    積六十三平方公尺土地遷出，二、被告甲○○、丁○○、乙○○、戊○○、丙○○、己○○○應將前開土地上如附圖所示之系爭建物拆除，將土地返還原告，三
    、被告甲○○、丁○○、乙○○、戊○○、丙○○、己○○○應給付原告五十三
    萬四千五百三十五元及八十七年七月一日起至清償日止按年息百分之五計算之利
    息，四、被告甲○○、丁○○、乙○○、戊○○、丙○○、己○○○應自八十七
    年七月一日起，被告韓文君應自九十年三月二十日起至返還土地之日止每年給付
    原告如附圖所示土地面積六十三公尺按該土地當期申報地價百分之十計算之金額
    ；其備位聲明為一、被告甲○○、丁○○、乙○○、戊○○、丙○○、己○○○
    承租原告所有坐落系爭土地之應付租金，應自八十七年七月一日起調整依該土地
    當年度申報地價百分之十計算按月給付原告，二、前項被告應給付前項租金，經
    核原告變更請求，核屬聲明擴張、減縮與訴之追加，本院審酌返還土地事件之請
    求權人，對土地之直接占有人與間接占有人為何，無法輕易從占有外觀判別，而
    請求返還面積為何難於起訴時得知，有待法院以履勘及命地政機關測量後始得確
    知等情，且原告前後請求所立基之事實，並無何重大差異，揆諸上開法條所示，
    原告所為之聲明減縮及訴之追加，自有正當，應予准許。
二、被告雖另辯稱原告先位聲明追加訴請被告返還租金為核屬債權請求，與訴請返還
    土地為物權請求，基礎事實不同，自不應准許云云，惟比較原告前後先位聲明，
    可知原告於起訴時請求被告自八十四年一月一日起至返還土地之日止按月給付按
    當期土地申報地價年息百分之十計算之金額，此項聲明實已包括原告基於兩造租
    賃契約請求追加被告給付積欠租金，及租賃關係消滅後所衍生之相當於租金之利
    益或損害，準此，原告於訴訟進行中，隨訴訟進行之程度，將聲明具體區分，並
    將請求返還租金之具體數額表明，並無何遲滯訴訟之問題，立基之事實復無何重
    大差異，被告所辯自不足採。
三、又按不變更訴訟標的，而更正事實上或法律上之陳述，非為訴之變更追加，民事
    訴訟法第二百五十六條定有明文。被告又辯稱原告於聲明中請求被告連帶給付，
    並無依據，嗣於言詞辯論時復更改請求被告共同給付，足見原告肆意變更聲明請
    求，嚴重影響被告防禦云云，惟查，原告於言詞辯論前其先位聲明第四項固請求
    被告連帶給付返還利益（或賠償損害），惟於言詞辯論期日時已具體表明係基於
    不真正連帶之法律關係請求，且該項聲明末段復載明「如其中一被告已為給付，
    其餘被告即於給付之金額範圍內免為給付。」等語，核與原告所稱之不真正連帶
    法律關係相當，足見並無何影響被告防禦權之行使，被告前揭所辯，自不足採。
貳、實體方面：
一、原告起訴主張：被告甲○○等與原告間之租賃關係，已因租賃期限屆至而消滅，
    依兩造所訂之土地租賃契約書中第四條，已載明：「租賃期限依照法定經雙方協
    議為自民國六十七年七月一日至民國八十七年六月三十日止二十個年為限，租期
    屆滿續租者另訂租約。」，可知租賃期限業已屆至，又「租期屆滿續租者另訂租
    約」之真意，係考慮續租時需再協議，故已以另訂租約之方式，而為預示拒絕繼
    續出租之意思表示，本件兩造既於期限屆滿後未曾協議續約，系爭契約已於八十
    七年六月三十日因期限屆滿而消滅，自無民法第四百五十一條不定期租賃契約之
    適用，被告對於系爭土地已無使用權源，原告依民法第七百六十七條規定，訴請
    被告甲○○等拆屋還地、被告韓文君應遷出系爭土地，自有理由，況系爭土地上
    被告並無享有地上權，而租賃契約第九條：「本契約成立同時由甲方出具無限期
    之土地使用權同意書交給以方便申請，建築執照之用」等語觀之，雙方所成立者
    仍為租地建屋之契約，並無另行成立無限期之使用借貸關係，及被告甲○○等人
    並與承租人即被告韓文君共同無權占用系爭土地，侵害原告之權利，且無法律上
    之原因，而受有相當於租金之不當得利，使原告因此而受有損害，依民法第一百
    八十四條及一百七十九條規定，被告甲○○等人、韓文君自應賠償原告損害及不
    當利得，而系爭土地係屬建地，且位於台北市文山區○○○○街道，交通便利，
    並有捷運可到達，周邊商店臨立，區公所、警察局、傳統市場、量販店及百貨公
    司均在鄰近，現今土地公告現值每平方公尺高達二十餘萬元，實際上土地利用價
    值遠超出土地申報總價額百分之十標準，原告請求被告甲○○等應自八十七年七
    月一日起，被告韓文君應自九十年三月二十日至返還前開土地之日止按月依該土
    地當年度申報地價百分之十計算之不當得利及損害金，應屬正當，爰請鈞院判命
    如先位聲明所示，至倘被告甲○○等係本於租賃關係而占用系爭土地，則請鈞院
    判命如備位聲明所示。
    被告則以：系爭房屋非被告所建，系爭房屋使用系爭土地上之利益與原告所受損
    害間，並無直接因果關係，原告依侵權行為、不當得利等請求被告賠償損害，自
    無理由。依租賃契約書第九條約定所載，原告已出具無限期之土地使用權同意書
    交給追加被告，追加被告於系爭土地上建築系爭房屋，並取得房屋所有權登記，
    本件租地建屋契約之期限，當然解釋為至系爭房屋不堪使用時始消滅，原告之催
    告、終止等行為，依法無據，且之後原告皆無任何行動，可認已同意被告繼續租
    住，本件已有不定期限租賃關係之存在，至少可認原告亦有默示更新租賃關係，
    同意繼續租住系爭土地，或回復原來使用借貸目的至房屋不堪使用時，而容忍系
    爭房屋有權源繼續占有使用系爭土地，況被告仍可聲請登記地上權，自有正當占
    有權源，及原告訴請被告拆屋還地，違反權利社會化原則，亦係權利濫用，爰請
    鈞院駁回原告先位聲明，至原告備位聲明請求調整租金，係屬形成之訴僅能自原
    告為調整租金之意思表示時起算，自不得溯自及請求調整，且請求調整之年息百
    分之十亦過高，被告向原告繳租向來僅為年息百分之五點五等語資為抗辯。
二、本件原告高萬鍾為祭祀公業高同記現任管理人，被告韓文君為獨資商號巨星髮廊
    之負責人，坐落於系爭土地之系爭建物自八十三年間起即為被告甲○○、丁○○
    、乙○○、戊○○、丙○○、己○○○所共有。原告與被告甲○○、丁○○、乙○○、戊○○曾於六十七年間簽定土地租賃契約，由被告甲○○、丁○○、乙○○、戊○○取得建築系爭房屋使用系爭土地之權利，被告甲○○、丁○○、乙○○、戊○○自八十七年七月一日起，即未再支付原告使用系爭土地之對價。系爭
    建物坐落基地包括後段五九地號之一百零八平方公尺、系爭土地六十三平方公尺
    及前段四十之三地號（現為被告甲○○、丁○○、乙○○、戊○○、丙○○、己○○○共有）之四平方公尺，系爭建物為磚造結構，並非預鑄混凝土結構。被告
    韓文君於九十年三月二十日起向被告甲○○承租系爭建物，用於經營巨星髮廊，
    每月繳交租金六萬五千元，及系爭土地並無被告享有地上權之登記存在等情，為
    兩造所不爭，並有土地登記謄本、建物登記謄本、租賃契約及土地租賃契約書等
    件影本及相片為證，並有台北市古亭地政事務所所測量之複丈成果圖在卷可稽，
    堪信為真實。
三、按依最高法院四十一年台上字第四三三號判例意旨：「上訴人雖以原租賃契約載
    明『滿期再訂』字樣，實含有滿期仍應繼續租賃之意思為抗辯，第查此項約定僅
    屬期滿後得協商再訂租賃契約，不能解為期滿後，當然繼續租賃，其抗辯顯無可
    採。」及最高法院法院五十五年台上字第二七六號判例意旨：「民法第四百五十
    一條所定出租人於租期屆滿後須即表示反對之意思，始生阻止續租之效力。意在
    防止出租人於租期屆滿後，明知承租人就租賃物繼續使用收益而無反對之表示，
    過後忽又主張租賃關係消滅，使承租人陷於窘境而設，並非含有必須於租期屆滿
    時，始得表示反對之意義存在。故於訂約之際，訂明期滿後絕不續租，或續租應
    另訂契約者，仍難謂不發生阻止續約之效力。」所示觀之，租賃契約之兩造如於
    契約載明租賃期間屆滿後，應另定租約時，即應解為於租賃契約期滿後，契約關
    係消滅。查，依原告與被告甲○○、丁○○、乙○○、戊○○間所訂土地租賃契
    約書中第四條所載：「租賃期限依照法定經雙方協議為自民國六十七年七月一日
    至民國八十七年六月三十日止二十年為限，租期屆滿續租者另訂租約。」等語觀
    之，於八十七年六月三十日後，被告復未提出何證據以資證明原告與被告甲○○
    、丁○○、乙○○、戊○○間有何續訂新約之情，揆諸上開判例所示，原告與被
    告甲○○、丁○○、乙○○、戊○○間之租賃契約關係即因租期屆滿而消滅，系
    爭建物，自已無何占有系爭土地之正當權源存在。
四、按民法第四百五十一條固規定，租賃期限屆滿後，承租人仍為租賃物之使用、收
    益，而出租人不即為反對之意思者，視為不定期限繼續契約，惟揆諸上開最高法
    院四十一年台上字第四三三號及五十五年台上字第二七六號判例所示，租約中如
    已明定租期屆滿應另定新約時，因可認出租人於訂立租約時，已預先表明阻止續
    約之情，縱出租人於租約屆滿後未及立即反對續約，亦難以民法第四百五十一條
    為據，逕論兩造間已存有不定期租賃契約或默示更新租約。被告雖辯稱租賃契約
    所定期限屆滿後，原告並無何行動反對續租，可認已有不定期租賃或默示更新租
    約之情形存在云云，惟揆諸上開說明，自難以此為據逕論有何不定期租賃或默示
    更新租約之法律關係存在，參以被告自八十七年七月一日租期屆滿之日起，即未
    再支付何租金予原告之情，難認兩造有何續約情事存在，況原告已就此加以否認
    ，而被告又未能舉證以實其說，被告前揭所辯，自不足採。
五、被告又辯稱原告已出具無限期之土地使用權同意書，本件租地建屋契約之期限，
    當然解釋為至系爭房屋不堪使用時始消滅，或因使用借貸法律關係之成立取得占
    有系爭土地權源，或依不定期租賃規定，仍可聲請登記地上權，並非無權占有云
    云。惟依原告與被告甲○○、丁○○、乙○○、戊○○間所簽定之租賃契約第九
    條中已載明：「本契約成立同時由甲方出具無限期之土地使用權同意書交給以方
    便申請建築執照之用」等語觀之，可見原告出示土地使用權同意書之目的，僅在
    使被告得以依約於系爭土地建築建物而已，並非兩造另行成立無限期之使用借貸
    關係，核其性質，要屬原告履行兩造間租地建屋契約所定義務而已，況原告依系
    爭租賃契約之約定，本負有使承租人得以於系爭土地上建築房屋之義務，被告將
    原告履行系爭租賃契約義務之行為，解為兩造成立另一個使用借貸法律關係，其
    辯自不足採，而系爭租地建屋之期限，既已於該契約第四條明定至八十七年六月
    三十日止二十年為限，則在文義已經明確之情形下，自無另行解釋系爭租賃契約
    期限之可能性存在，前揭所辯，自不足採。至系爭租賃契約，既已因租期屆滿而
    消滅，並無不定期租賃法律關係存在已如上述，則被告自無權聲請登記地上權，
    此辯自不足採，系爭建物占用系爭土地如附圖所示之面積，既乏正當權源，則原
    告基於民法第七百六十七條規定，訴請被告遷出占用該系爭土地部分之系爭建物
    ，及請求被告甲○○、丁○○、乙○○、戊○○、丙○○、己○○○即系爭建物
    之共有人全體拆除系爭建物交還所占用系爭土地，自屬正當。
六、原告另主張被告甲○○、丁○○、乙○○、戊○○、丙○○、己○○○積欠原告
    八十五年八月至八十七年六月三十日之地租，其租金標準按租賃契約第二條約定
    ，應按申報地價百分之七計算，渠等尚積欠五十三萬四千五百三十五元租金等情
    ，經核系爭租賃契約第二條已載明應繳租金依照都市計畫平均地權區域內租金標
    準率以七成計算等語。依系爭租賃契約承租人欄之記載，系爭土地之承租人為被
    告甲○○、丁○○、乙○○、林建吉及戊○○等五人，至丙○○、己○○○二人
    並非租賃契約所顯示之當事人，原告就此復未提出何證據或說明以資證明原告與
    丙○○、己○○○間有何租賃契約存在，原告請求被告丙○○、己○○○二人給
    付租金，此部分請求尚不足採。至原告與被告甲○○、丁○○、乙○○、戊○○
    間，於系爭租賃契約之存續期間內，依該租賃契約第二條所示，其租金自應以申
    報地價年息百分之七計算，是八十五年八月一日至八十六年六月三十日間計十一
    個月，以追加被告所占用面積六十三平方公尺乘申報地價每平方公尺六萬一千六
    百元後，再乘以百分之七，再乘以十二分之十一為二十四萬九千零十八元；另八
    十六年七月一日至八十七年六月三十日為一年，以該年申報地價為每平方公尺六
    萬四千七百四十三點二元計算，為二十八萬五千五百十八元，總計應為五十三萬
    四千五百三十六元。被告辯稱已於八十七年一月間提出面額四十五萬二千九百二
    十一元之給付等情，有存證信函及支票影本在卷可稽，自堪採信，被告雖未提出
    足額給付，惟其積欠租金經扣抵後，應為八萬一千六百十五元，原告請求被告甲○○、丁○○、乙○○、戊○○於八萬一千六百十五元範圍及自八十七年七月一
    日即系爭租賃契約期限屆滿翌日起年息百分之五計算之法定遲延利息，應屬正當
    。
七、末按因故意或過失，不法侵害他人之權利者，負損害賠償責任。無法律上原因而
    受利益，致他人受有損害，應返還其利益，民法第一百八十四條第一項前段、第
    一百七十九條前段分別定有明文。又無權占有他人土地，可能獲得相當於租金之
    利益，最高法院六十一年台上字第一六九五號著有判例。系爭租賃契約法律關係
    已於八十七年六月三十日止因租約屆滿而消滅已如上述，系爭建物之共有人全體
    即被告甲○○、丁○○、乙○○、戊○○、丙○○、己○○○自八十七年七月一
    日起即屬無權占有系爭土地，其不法侵害原告之所有權，並因之受有占用該土地
    之利益，致原告受有損害，該利益性質不能返還，原告依侵權行為及不當得利之
    法律關係，請求渠等給付原告相當於租金之價額利得或損害，自屬合理，而系爭
    租賃契約租金之計算應以申報地價年息百分之七為準已如前述，是原告請求被告
    甲○○、丁○○、乙○○、戊○○、丙○○、己○○○給付如主文第四項所示，
    自屬正當。至被告韓文君係因向追加被告承租系爭建物，而致占有系爭土地，與
    原告所受損害係肇因於追加被告於租期屆滿後仍以系爭建物繼續無權占有系爭土
    地間，本無何直接因果關係存在，原告依不當得利規定，向被告韓文君請求返還
    相當於租金之利得，自無理由，又被告韓文君基於對系爭建物之合法信賴與追加
    被告簽訂租約使用系爭建物而占用系爭土地，對被告韓文君而言，就系爭建物因
    租地建屋契約之屆滿而失卻占有基地權源之事實，亦難強加被告韓文君應負知悉
    之義務，準此，被告韓文君自無何過失之情，原告請求被告韓文君應損賠償相當
    於租金之損害，自無理由。
八、綜上所述，原告主張被告無權占用系爭土地、積欠部分租金及應給付相當於租金
    之利得或賠償，本於民法第七百六十七條、第一百七十九條、第一百八十四條第
    一項及系爭租賃契約之約定，先位請求一、被告全體應自系爭土地遷出，二、被
    告甲○○、丁○○、乙○○、戊○○、丙○○、己○○○應將占用如附圖所示乙
    部分土地之系爭建物拆除，將土地返還原告，三、被告甲○○、丁○○、乙○○
    、戊○○應給付原告捌萬壹仟陸佰拾伍元及自八十七年七月一日起至清償日止按
    年息百分之五計算之利息，及四、被告甲○○、丁○○、乙○○、戊○○、丙○○、己○○○應自八十七年七月一日起至返還土地之日止依占有如附圖所示土地
    面積按年給付原告當期申報地價百分之七計算之金額，為有理由，應予准許。逾
    此範圍之請求，為無理由，應予駁回。又本件原告以租賃關係消滅為前提而提起
    先位之訴，既有理由，則其復以租賃關係存在為前提所為備位聲明，即無庸加以
    審究，併予敘明。
九、兩造其餘攻擊防禦方法與證據，經本院審酌後，認均與判決前述經協商兩造確定
    爭點之終局判斷結果無影響，爰不予一一論述，附此敘明。
十、原告及被告分別陳明願供擔保，聲請宣告假執行或免為假執行，經核原告勝訴部
    分，合於法律規定，爰分別酌定相當之擔保金額併准許之。至於原告敗訴部分，
    其假執行之聲請，因訴之駁回而失所依據，不予准許。
結論：本件原告之訴為一部有理由，一部無理由，依民事訴訟法第七十九條但書、第
      三百九十條第二項、第三百九十二條，判決如主文。
中      華      民      國    九十二      年    四    月      十八      日
                          民事第四庭審判長法      官  林勤綱
                                          法      官  周玫芳
                                          法      官  陳正昇
右為正本係照原本作成
如不服本判決應於送達後二十日內向本院提出上訴狀
中      華      民      國    九十二      年    四    月    二十一      日
                                          法院書記官  袁以明                                                                      法    官


司法院資訊處製作；財團法人民間司法改革基金會備份。
